臺灣臺北地方法院刑事判決　　　　　　　93年度易字第1596號
公　訴　人　臺灣臺北地方法院檢察署檢察官
被　　　告　乙○○
上列被告因恐嚇等案件，經檢察官提起公訴（93年度偵字第7259號）
，本院判決如下：
    主  文
乙○○行使偽造私文書，足以生損害於他人，處有期徒刑肆月，
如易科罰金以參佰元折算壹日。
以凱特文教機構所開立予「Huang Tien Yi乙○○」名義之偽造
薪資證明書及在職證明書上偽造之「台北市私立凱特語文短期補
習班　台北市○○路○段４３３號２樓　ＴＥＬ：２７８１─３
７５８」印文各壹個均沒收。
被訴恐嚇取財罪之部分無罪。
    事  實
一、乙○○與周盼盼係男女朋友關係，周盼盼在甲○○所經營之
    台北市○○○路凱特美語學校擔任總監，乙○○於民國九十
    二年十一月上旬為向銀行辦理貸款及信用卡，竟基於意圖為
    自己不法所有之概括犯意及行使偽造私文書、特種文書之犯
    意，因本身無職業，遂先於九十二年十一月十日在台北市○
    ○○路周盼盼之住處，趁周盼盼不在家且不知情之情形下，
    自周盼盼之資料箱內取出周盼盼棄置在該處由凱特文教機構
    所開立予Shane Anthony Schruff之在職證明書一紙，即當
    場使用周盼盼之電腦打繕「薪資證明書」、「Huang Tien
    Yi 乙○○」、「每月薪資為新台幣五萬元整」、「
    2003 年11月10日」之文字且將之列印後，再將其自周盼盼
    之資料箱內所尋獲周盼盼以主管身分所為之英文簽名「
    Janice Chou」，連同前開文字一併黏貼於上開Shane Antho
    ny Schruff名義之在職證明書上，偽造成凱特文教機構主管
    周盼盼開立予Huang Tien Yi名義薪資證明書之私文書，且
    再以上開同樣方式偽造凱特文教機構主管周盼盼開立予
    Huang Tien Yi名義在職證明書之特種文書，並於九十二年
    十一月十一日在台北市○○○路附近某不知名刻印店，利用
    不知情之刻印人員偽刻「台北市私立凱特語文短期補習班
    台北市○○路○段４３３號２樓　ＴＥＬ：２７８１─３７
    ５８」之印章，以之蓋用於上開偽造之Huang Tien Yi名義
    之薪資證明書及在職證明書後，即持該二份偽造之薪資證明
    書、在職證明書至台北市某不知名之網路咖啡店內掃描列印
    ，再將列印後偽造Huang Tien Yi名義之薪資證明書、在職
    證明書連同簽妥姓名之貸款及信用卡申請書，交予不知情且
    不知名之代辦人員，利用該代辦人員於九十二年十一月底間
    分別為其持前開偽造之薪資證明書向安泰商業銀行永吉簡易
    型分行行使，以辦理小額信用貸款，及持前開偽造之在職證
    明書向台新國際商業銀行行使，以申請信用卡之核發，均足
    以生損害於凱特文教機構及周盼盼本人，嗣經該二家銀行均
    向凱特美語學校以電話查詢，始察覺上情而未核准，乙○○
    始未得逞。
二、案經被害人甲○○訴由台北市政府警察大安分局報請台灣台
    北地方法院檢察署檢察官偵查起訴。
    理  由
壹、有罪部分：
一、訊據被告乙○○對於右揭行使偽造私文書、特種文書及詐欺
    取財未遂之犯行坦承不諱，核與凱特美語學校之負責人甲○
    ○指訴情節相符，並據證人周盼盼於偵訊中證述屬實，復有
    偽造之薪資證明書（見九十三年度偵字第七二五九號偵查卷
    第二十九頁）、在職證明書（見前開偵查卷第八十一頁）、
    安泰商業銀行永吉簡易型分行函、消費性貸款申請書（見前
    開偵查卷第七十至七十一頁）、台新國際商業銀行函、信用
    卡申請書（見前開偵查卷第七十九至八十頁）等附卷可稽，
    足徵被告自白與事實相符。故本件事證明確，被告犯行堪以
    認定，應依法論科。
二、按在職證明書屬於品行能力服務相類證書之一種，係屬刑法
    第二百十二條之特種文書；薪資證明書係私人機構所開立之
    文書，係刑法第二百十條之私文書，被告偽造凱特文教機構
    之主管周盼盼所開立之薪資證明書及在職證明書，並持以行
    使，足以生損害凱特文教機構及周盼盼本人，核其所為，係
    犯刑法第二百十六條、二百十條之行使偽造私文書、第二百
    十六條、第二百十二條之行使偽造特種文書罪、第三百三十
    九條第三項、第一項之詐欺取財未遂罪。公訴人雖僅起訴行
    使偽造特種文書罪，惟經蒞庭檢察官當庭補充刑法第二百十
    六條、第二百十條之行使私文書罪及第三百三十九條第三項
    、第一項之詐欺取財未遂罪，附此敘明。被告利用不知情之
    人偽刻印章及行使偽造私文書、特種文書，皆為間接正犯。
    被告偽刻印章之行為，為其偽造私文書、特種文書之部分行
    為；其偽造私文書、特種文書之低度行為，復為行使偽造私
    文書、特種文書之高度行為所吸收，均不另論罪。被告著手
    於詐欺取財犯行之實行而不遂，為未遂犯。被告先後二次詐
    欺取財未遂之犯行，時間緊接，方法相同，所犯構成要件相
    同之罪名，顯係基於概括犯意反覆為之，為連續犯，應論以
    一罪。被告所犯上開行使偽造私文書與行使偽造特種文書二
    罪間，為一行為觸犯數罪名，係想像競合犯，應依刑法第五
    十五條之規定，從一重之行使偽造私文書罪處斷。又被告所
    犯行使偽造私文書罪與連續詐欺取財未遂罪二罪間，有方法
    目的、原因結果之牽連關係，應依刑法第五十五條之規定，
    從一重之行使偽造私文書罪論處。規定減輕其刑。爰審酌被
    告犯罪之動機、目的、手段、智識程度、犯罪後坦承犯行等
    一切情狀，量處如主文所示之刑，並諭知易科罰金之折算標
    準，以資懲儆。
三、至於蓋印於被告名義之偽造薪資證明書、在職證明書上偽造
    之「台北市私立凱特語文短期補習班　台北市○○路○段４
    ３３號２樓　ＴＥＬ：２７８１─３７５８」印文各一個，
    雖未扣案，爰均依刑法第二百十九條之規定宣告沒收。另前
    開偽造之印章一個，據被告所陳，已遭其丟棄滅失；偽造之
    薪資證明書、在職證明書，已據代辦人員向銀行行使，而於
    銀行持有中，非被告所有；於前開偽造薪資證明書、在職證
    明書上之周盼盼簽名係屬真實，均不另為沒收之諭知。
貳、無罪部分：
一、公訴意旨另略以：緣凱特美語學校負責人甲○○知悉被告偽
    造前開在職證明書、薪資證明書後，即以此質問周盼盼，周
    盼盼因而離職，被告即心不滿，意圖為自己不法之所有，於
    九十三年一月四日十九時許電約甲○○在台北市君悅飯店見
    面，對之表示甲○○誹謗周盼盼名譽需登報道歉或金錢賠償
    ，並於對談中表示其有黑道之背景，予以恫嚇，致甲○○心
    生畏懼，與之討價還價，嗣於九十三年一月五日二十時許，
    雙方約在台北市○○○路卡邦餐廳支付新台幣（下同）二十
    五萬元時，甲○○即先行報警，並依約前往，經警於交款之
    際當場查獲而為得逞，因認被告此部分涉犯刑法第三百四十
    六條第三項、第一項之恐嚇取財未遂罪嫌云云。
二、按犯罪事實應依證據認定之，無證據不得推定其犯罪事實；
    不能證明被告犯罪者，應諭知無罪之判決，刑事訴訟法第一
    百五十四條第二項、第三百零一條第一項分別定有明文。又
    事實之認定，應憑證據，如未能發現相當證據，或證據不足
    以證明，自不能以推測或擬制之方法，為裁判基礎；且認定
    犯罪事實所憑之證據，雖不以直接證據為限，間接證據亦包
    括在內，然而無論直接證據或間接證據，其為訴訟上之證明
    ，須於通常一般之人均不致有所懷疑，而得確信其為真實之
    程度者，始得據為有罪之認定，倘其證明尚未達到此一程度
    ，而有合理之懷疑存在而無從使事實審法院得有罪之確信時
    ，即應由法院為諭知被告無罪之判決，有最高法院四十年台
    上字第八六號判例、七十六年台上字第四九八六號判例可資
    參照。再按認定犯罪事實應依證據，為刑事訴訟法所明定，
    故被告否認犯罪事實所持之辯解，縱屬不能成立，仍非有積
    極證據足以證明其犯罪行為，不能遽為有罪之認定，最高法
    院三十年上字第一八三一號判例意旨可資參照。次按刑事訴
    訟法第一百六十一條已於九十一年二月八日修正公布，修正
    後同條第一項規定：檢察官就被告犯罪事實，應負舉證責任
    ，並指出證明之方法。因此，檢察官對於起訴之犯罪事實，
    應負提出證據及說服之實質舉證責任。倘其所提出之證據，
    不足為被告有罪之積極證明，或其闡明之證明方法，無從說
    服法官以形成被告有罪之心證，基於無罪推定之原則，自應
    為被告無罪判決之諭知，復有最高法院九十二年台上字第一
    二八號判例意旨可參。另刑法第三百四十六條之恐嚇，係指
    以將來之害惡通知被害人，使其生畏怖心之謂，若僅以債務
    關係，謂如不履行債務，行將以訴求之，則與恐嚇之意義不
    符，不能律以該條之罪；又刑法第三百四十六條第一項之恐
    嚇罪，係以意圖為自己或第三人不法所有為構成要件之一，
    若僅以恐嚇方法使人交付財物，而並無不法所有之意圖者，
    縱令其行為或可觸犯他項罪名，要無由成立本條之恐嚇罪，
    亦分別有最高法院二十九年上字第二一四二號判例、二十四
    年上字第三六六六號判例參照。
三、公訴人認被告涉犯前開恐嚇取財未遂罪嫌，無非係以告訴人
    甲○○之指訴為憑據。訊據被告堅決否認有前揭恐嚇取財未
    遂之犯行，辯稱：因伊在九十二年十二月間有打電話給甲○
    ○，告訴他伊拿他們公司的資料去辦貸款，並跟他對不起，
    他說沒關係，只叫伊把銀行資料抽回來，後來周盼盼從美國
    回來後，甲○○就把周盼盼開除，周盼盼就跑來找伊，問伊
    做了什麼事，並說甲○○發了公函給所有的老師，有聽到學
    生家長問她是否有與她男朋友串通去辦貸款，所以伊才打電
    話找甲○○，希望甲○○把公函收回並登報道歉，所以約一
    月四日晚上在君悅飯店見面，伊當時與伊叔叔一同至君悅飯
    店，甲○○於飯店內表示他不願登報道歉，伊就要他當場打
    電話給周盼盼，但他與周盼盼究竟在電話中說了什麼，伊不
    知道，離開飯店後，周盼盼打電話給伊，說甲○○要她算了
    ，當天晚上甲○○主動打電話給伊，他說他是一個老闆如何
    把公函收回，並說他有一個股東在坐牢，是許安進，甲○○
    且在電話中故意激怒伊，因為賀光輝以前也騙過伊的錢，所
    以伊才叫甲○○不要走賀光輝的路耍手段，並因甲○○的激
    怒才脫口說出要他賠償三百萬元，甲○○與伊約隔天在卡邦
    餐廳見面，伊當時不知道甲○○打這通電話的目的是要錄音
    ，隔天伊與友人吳金玲一同到卡邦餐廳，甲○○一到餐廳就
    把錢及支票丟在桌上，並說他很害怕後轉頭就走，之後警察
    就進來逮捕伊，伊並沒有恐嚇取財之犯行等語。
四、經查：據告訴人甲○○於本院到庭指稱：九十三年一月三日
    被告打電話約伊在君悅飯店見面，要求伊賠償他女友周盼盼
    的名譽損失，伊認為伊沒有錯，應該是誤會，在飯店內並沒
    有講到要伊賠償多少錢，但當天晚上伊有打電話給被告，該
    通電話伊有錄音，被告有五個用語讓伊聽了會害怕，伊有在
    譯文上將此五處標示出來云云，並庭呈譯文一份為證，本院
    茲就告訴人甲○○於譯文上標示之文字一一論述：
（一）「黃（指被告）：．．我叔叔說要，是說要怎樣，又說我
      們在為難你，你看你要不要隨便登那個報紙，登頭版。」
      、「黃：今天我還在幫你，你知道嗎？如果我跟你講你要
      登最大的頭版五十萬，一百萬，你也是要照做啊？你懂嗎
      ？」，被告於此二處之談話，僅能證明被告係應周盼盼的
      委託，要求告訴人甲○○就周盼盼名譽受損一事登報道歉
      ，核與周盼盼於九十三年五月二十八日偵訊時證稱：「（
      黃天顗向甲○○要錢來解決事情，你知情嗎？）在我辭職
      之後，我的同事打電話給我，說公司傳一張單子，內容是
      我跟我男朋友合作騙公司的稅等，我覺得被誹謗，因為不
      關我的事。我很生氣，跟乙○○講，我說想要甲○○道錢
      ，但是並沒有談到錢的問題。乙○○當天回來跟我說，道
      歉不可能。我請乙○○去找甲○○，要他公開道歉。但是
      甲○○說道歉不可能，乙○○告訴我說，甲○○說可以依
      台灣習俗，了不起賠錢了事，拿個紅包。（當初你為何不
      親自出面？）我打去學校找甲○○，他不接我電話。（當
      時乙○○跟甲○○在談時，你在何處？）我在國內，但是
      當時我很生氣，我怕我會說出不好聽的話，所以請被告去
      找甲○○，要甲○○跟我道歉。」（見九十三年度偵字第
      七二五九號偵查卷第五九、六十頁）等語相符，且觀諸上
      開用語，被告僅係要求告訴人甲○○登報解決紛爭，難認
      被告有何恐嚇之用語。
（二）「黃：你說你沒有能力，但是若今天因為這件事情爭執的
      話，我可搞到你去賣房子都可以啊！知道嗎？」，被告雖
      要告訴人甲○○去賣房子來解決紛爭，惟此係因告訴人甲
      ○○於該通電話內先稱其無如此多的錢登報，被告才以要
      其賣房子之方式促其處理，而賣房子僅係籌錢方式之一，
      亦難認被告就此部分有何恐嚇之言詞。
（三）「黃：今天你不要走上賀光輝的路，我說過你今天絕對不
      要懷疑我，不管你找誰，我爸爸他是做電動玩具的。」，
      依被告所陳，因賀光輝以前也騙過伊的錢，所以伊才叫甲
      ○○不要走賀光輝的路耍手段等語，且據告訴人甲○○到
      庭所陳：伊並不知道賀光輝到底發生何事等語（見本院九
      十四年三月二十一日審判筆錄第四頁），顯然告訴人甲○
      ○對被告前開要其不要走上賀光輝的路一詞，並不了解其
      用意，告訴人甲○○對被告之用語既不了解，尚難認其會
      為此產生畏懼。至於被告雖承認確實說過其父親是做電動
      玩具的，惟辯稱：當時是因甲○○先提到他有一個股東叫
      許安進，目前在做牢，伊覺得他幹麼要提這個，伊很生氣
      ，所以伊才會說伊父親在做電動玩具等語，經本院細繹該
      份譯文所載，告訴人甲○○確實先於電話中提及公司有一
      位股東關在牢裡，叫許安進，有關登報的事需與他商量，
      被告才於電話中稱他爸爸是做電動玩具的，是以被告前開
      說法僅係要回應告訴人甲○○就許安進部分之說詞，並非
      被告主動挑釁所致，且被告稱其父親是做電動玩具的，就
      社會上一般人主觀認知，難認有何將來惡害之告知，檢察
      官以此認被告因此表示其有黑道背景，容有誤會。
（四）「黃：剛剛跟我提要向你要三百萬，要不要？今天跟我去
      的那個是我爸爸的小弟，他回來跟我講不要廢話，三百萬
      是不是？不要就看著辦？」，被告雖向告訴人甲○○索價
      三百萬元，惟被告係受其女友周盼盼委託代為處理其與告
      訴人甲○○之糾紛，難認其有何為自己不法所有之意圖，
      參以證人吳金玲於警訊時證稱：「．．ＢＡＮ（係指：乙
      ○○）的朋友（指甲○○）也到餐廳我聽到他們有在談些
      話，內容為：我只帶新台幣拾萬元，接著就將錢放於餐桌
      上，ＢＡＮ則說：我會把這錢交給我女朋友，如果我女朋
      友不收的話，我女朋友會再將錢還你，．．」（見前開偵
      查卷第十七頁），益徵被告無意圖為自己不法之所有，且
      被告僅係要告訴人甲○○如不依其所開價目給付，要他看
      著辦，但究係要尋法律途徑或以不法方式處理，則未明確
      告知，尚無從依被告前開說詞遽認其有將來不法惡害之通
      知，核無前開判例意旨不符，況據告訴人甲○○於本院審
      理時證稱：「（你既然因為被告的電話而害怕，為何沒有
      依照被告要求的金額辦理？）因為我沒有這麼多錢，我有
      告訴他我沒有這麼多錢，他說他不管，他說賣房子也要籌
      到錢，二十五萬元這個金額是我自己決定的。．．警察有
      在場我知道，因為我之前就有報警，並告訴警察我們約定
      的時間、地點，警察告訴我，他們會去那裡，．．」（見
      本院審判筆錄第四頁、第六頁），從告訴人甲○○主動打
      此通電話並予以錄音、於電話中先提及股東許安進以激怒
      被告、嗣後自行決定給付金額、預先報警等一連串之行為
      觀之，應認此均係告訴人甲○○有計劃性地設計安排，被
      告於電話中之前開言語僅係被動地回應，並無任何惡害告
      知的言語，已如前述，且依告訴人甲○○之前開一連串之
      行為，顯然此均在告訴人甲○○之預料中，難認告訴人甲
      ○○有因而心生畏懼。
五、綜上所述，被告於電話中之言語尚不構成恐嚇，且被告並無
    為自己不法所有之意圖，與恐嚇取財罪之要件有間，此外復
    無其他證據足認被告有如公訴人所指恐嚇取財犯行，應認不
    能證明被告有恐嚇取財之犯罪，爰依法諭知被告無罪之判決
    。
六、台灣台北地方法院檢察署檢察官就被告另涉犯恐嚇等罪移送
    本院併辦部分（九十四年度偵字第四三九二號偵查卷），因
    本院就被告被訴恐嚇取財罪部分判決無罪，自無裁判上一罪
    之關係，應退回檢察官續行偵辦，附此敘明。
據上論斷，應依刑事訴訟法第第二百九十九條第一項前段、第三
百零一條，刑法第五十六條、第二百十六條、第二百十條、第二
百十二條、第三百三十九條第三項、第一項、第五十五條、第四
十一條第一項前段、第二百十九條，罰金罰鍰提高標準條例第一
條前段、第二條，判決如主文。
本案經檢察官楊仲萍到庭執行職務。
中　　華　　民　　國　　94　　年　　3 　　月　　31　　日
                        臺灣臺北地方法院刑事第十一庭
                            審判長法  官  劉方慈
                                  法  官  張永宏
                                  法  官  林恆吉
上正本證明與原本無異。
如不服本判決，應於判決送達後10日內向本院提出上訴狀（應抄
附繕本）。告訴人或被害人如對於本判決不服者，應具備理由請
求檢察官上訴，其上訴期間之計算係以檢察官收受判決正本之日
期為準。
                                  書記官  劉英芬
中　　華　　民　　國　　94　　年　　3 　　月　　31　　日
附錄本案論罪法條
中華民國刑法第二百一十六條
(行使偽造變造或登載不實之文書罪)
行使第二百十條至第二百十五條之文書者，依偽造、變造文書或
登載不實事項或使登載不實事項之規定處斷。
中華民國刑法第二百一十二條
(偽造變造特種文書罪)
偽造、變造護照、旅券、免許證、特許證及關於品行、能力服務
或其他相類之證書、介紹書，足以生損害於公眾或他人者，處一
年以下有期徒刑、拘役或三百元以下罰金。
中華民國刑法第二百一十條
 (偽造變造私文書罪)
偽造、變造私文書，足以生損害於公眾或他人者，處五年以下有
期徒刑。
中華民國刑法第三百三十九條
(普通詐欺罪)
意圖為自己或第三人不法之所有，以詐術使人將本人或第三人之
物交付者，處五年以下有期徒刑、拘役或科或併科一千元以下罰
金。
以前項方法得財產上不法之利益或使第三人得之者，亦同。
前二項之未遂犯罰之。
